ACORDAO-COMPLETO-2374990

ACÓRDÃO 14539/2019 ATA 44/2019 - PRIMEIRA CÂMARA

VISTOS, relatados e discutidos estes autos de representação noticiando irregularidades no pregão eletrônico 66/2019, realizado pela Câmara dos Deputados, para contratar a prestação de serviços de manutenção predial, 
ACORDAM os Ministros do Tribunal de Contas da União, reunidos em sessão da Primeira Câmara, ante as razões expostas pelo Relator, em:
9.1. conhecer da representação, satisfeitos os requisitos de admissibilidade constantes no art. 113, § 1º, da Lei 8.666/1993, c/c os arts. 235 e 237, VI, do Regimento Interno deste Tribunal, para, no mérito, considerá-la parcialmente procedente;
9.2. determinar à Câmara dos Deputados que somente prorrogue o Contrato 2019/136, decorrente do Pregão Eletrônico 66/2019, pelo prazo necessário para a realização de novo certame, caso necessária a continuidade dos serviços, e que adote, nesse caso, as providências para assegurar a realização tempestiva de processo licitatório prevendo salários compatíveis com a complexidade e a especificidade dos serviços, levando-se em consideração, ainda, os referenciais paramétricos mencionados no voto; 
9.3. recomendar à Câmara dos Deputados, com fundamento no art. 250, inciso III, do Regimento Interno/TCU, que avalie a conveniência e oportunidade de:
9.3.1. realizar novo certame com vistas à substituição do Contrato 2019/136 e, caso entenda necessária a fixação de valores mínimos para os salários dos profissionais que serão alocados no ajuste, que adote como parâmetro salários compatíveis com a complexidade e a especificidade dos serviços, levando-se em consideração, ainda, os referenciais paramétricos mencionados no voto; 
9.3.2. reavaliar o teor da Resolução da Câmara dos Deputados 3/2011, que estabelece como prioritária a contratação de serviços por postos de trabalho, divergindo do que dispõe a Instrução Normativa 5/2017 do então Ministério do Planejamento, Desenvolvimento e Gestão, norma que, embora vincule apenas os órgãos pertencentes ao Poder Executivo, por se tratar de boa prática, condizente com os princípios estabelecidos pelo art. 3º da Lei 8.666/1993, pode servir como referência válida para os órgãos pertencentes aos demais Poderes da República;
9.3.3. realizar perícia com vistas à análise das atuais condições de trabalho no âmbito do órgão, para fins de aferição do grau de insalubridade atribuível a cada função prevista no Pregão Eletrônico 66/2019;
9.4. dar ciência desta deliberação à Câmara dos Deputados, arquivando-se os presentes autos logo em seguida, sem prejuízo de que a Selog monitore a determinação e as recomendações supra.

Representação noticiando irregularidades no pregão eletrônico 66/2019, realizado pela Câmara dos Deputados, para contratar a prestação de serviços de manutenção predial.

Primeira Câmara

Câmara dos Deputados.

3. Interessados/Responsáveis: não há.

13.1. Ministros presentes: Walton Alencar Rodrigues (Presidente) e Benjamin Zymler (Relator).
13.2. Ministros-Substitutos convocados: Augusto Sherman Cavalcanti e Marcos Bemquerer Costa.
13.3. Ministro-Substituto presente: Weder de Oliveira.

ACORDAO-COMPLETO-2393333

Acórdão 3140/2020 - Primeira Câmara

ACORDAO-COMPLETO-2414326

Acórdão de Relação 7182/2020 - Primeira Câmara

Acórdão de Relação

BENJAMIN ZYMLER

Adoto como relatório a instrução elaborada por auditor da Selog (peça 24) , que contou com a anuência dos dirigentes da mencionada unidade técnica (peças 25 e 26) : 
	"A. Identificação do Processo

	TC Processo 016.650/2019-0
	Mérito. Determinação: não prorrogação. Recomendações.

	Unidade Jurisdicionada
	Uasg

	Câmara dos Deputados - CD
	010001

	Objeto

	Prestação de serviços continuados por alocação de postos de trabalho na área de manutenção de edificações civis incluindo, sob demanda, fornecimento de materiais, prestação de serviços e manutenção de equipamentos concernentes à manutenção predial nos bens móveis e imóveis (peça 8, p. 1) .

	Representante
	CNPJ

	Secretaria de Controle Externo de Aquisições Logísticas - Selog
	Não se aplica.

	Há pedido de Sustentação Oral?
	Procuração

	Não.
	Não se aplica.

	Modalidade
	Número do Certame
	Tipo

	Pregão Eletrônico
	66/2019
	Menor preço global

	Vigência
	Valor Contratado

	Doze meses (peça 8, p. 247) 
	R$ 22.113.245,6 (peça 22, p. 289) 

	Suspenso por Medida Cautelar?
	Não

	Fase do Certame

	Certame finalizado e contratação efetivada, conforme instrumento contratual constante da peça 22, p. 272-298.

	B. Momento Processual

	Promovidas as oitivas/diligência quanto às alegações do representante e demais questões levantadas por esta Unidade Técnica, passa-se a analisar as respostas apresentadas, tópico a tópico, conforme transcrição/contextualização a seguir.

	C. Histórico de Comunicações

	Despacho do Relator
	Peça 13.
	25/7/2019

	Ofícios Encaminhados pela Selog

	Ao órgão
	Ofícios 1.906/2019-TCU/Selog e 1.911/2019-TCU/Selog, de 6/8/2019.

	À sociedade empresarial
	Ofício 1.909/2019-TCU/Selog, de 6/8/2019.

	D. Documentos Apresentados em Resposta à Oitiva

	Pela Unidade Jurisdicionada

	A oitiva determinada pelo Relator foi respondida pelo o órgão por meio da documentação constante da peça 22, composta pelos seguintes elementos:
a) Ofício 20/2019/Secin, Anexo A - Manifestação do Serviço de Obras e Manutenção Geral do Departamento Técnico (p. 2-19) ;
b) Ofício 20/2019/Secin, Anexo B - Justificativa técnica para a prorrogação excepcional, Parecer jurídico, Despacho do Diretor-Geral, Autorização da Primeira-Secretaria e Autorização do Diretor-Geral (p. 20-44) ;
c) Ofício 20/2019/Secin, Anexo C - Ata da sessão pública do PE 66/2019, Determinação da Primeira Secretaria, Memorando da Coordenação de Habitação (acréscimo de postos) , Planilha financeira do Contrato 2019/149.8, Justificativas para os salários acima da média, Resumo dos salários estimados, Pesquisas salariais (p. 45-192) ;
d) Ofício 20/2019/Secin, Anexo D - Parecer jurídico do processo 105.092/2017, Parecer jurídico do processo 363.368/2019 e Contrato 2019/136.0 (p. 193-298) .
Por sua vez, a resposta à diligência consta da peça 20.

	Pela Sociedade Empresarial

	A manifestação da empresa EQS Engenharia S.A. em resposta à oitiva consta da peça 21.

	E. Exame Técnico

	Manifestação da EQS Engenharia S.A. (peça 21) 
a) no Pregão Eletrônico 66/2019, houve incremento no quantitativo fixo de trabalhadores bem como incremento nos serviços por demanda (peça 21, p. 3) ;
b) a EQS não teve ingerência no que concerne à variação de 49,7% no quantitativo de trabalhadores a serem alocados na prestação dos serviços, à contratação de profissionais permanente ou por demanda e ao adicional de insalubridade (peça 21, p. 3) ; e
c) a proposta da EQS respeitou o que determinava o edital da licitação e o dimensionamento feito pelo contratante (peça 21, p. 4) .
Análise:
As informações prestadas pela empresa não trazem elementos novos que contribuam para elucidar as questões tratadas nesta representação. Passa-se, a seguir, à análise dos quesitos encaminhados ao órgão promotor do certame.
Item 'a': motivação para a prorrogação excepcional do contrato 2013/149.8, em 15/06/2018, encaminhando cópia dos pareceres técnicos e jurídicos que embasaram a celebração do oitavo termo aditivo, bem como da respectiva decisão que autorizou o procedimento, tendo em vista o disposto no § 4º do art. 57 da Lei 8.666/93;
Manifestação do órgão/entidade:
a) em 2015, tentou-se realizar nova licitação para substituição do Contrato 2013/149, seguindo a mesma linha deste (apenas alocação de postos de trabalho) , tratada no processo 106.957/2014 (peça 22, p. 3) ;
b) na ocasião, o procedimento licitatório foi anulado, em função de questões legais relacionadas à desoneração da folha de pagamento e seus impactos sobre as propostas orçamentárias apresentadas pelos licitantes (peça 22, p. 4) ;
d) o processo 105.092/2017 tratou de novo modelo de contratação, com alocação de postos de trabalho e disponibilização, sob demanda, dos materiais (peça 22, p. 4) ;
e) com a mudança de paradigma sendo discutida e planejada, o órgão entendeu não ser aconselhável prosseguir com a tramitação do processo 106.957/2014, uma vez que um novo modelo mais moderno e eficiente viria a ser implantado em breve (peça 22, p. 4) ;
f) no processo 304.344/2018, além da junção dos itens mencionados, optou-se, à época, pela unificação de quatro contratos de alocação de postos de trabalho geridos pelo Departamento Técnico, a saber: manutenção de edificações civis, manutenção de instalações elétricas e hidrossanitárias, manutenção de jardins e projetistas (peça 22, p. 4) ;
g) a escolha do novo paradigma foi motivada pelos seguintes fatores: i) desburocratização, economia e eficiência na contratação e execução dos serviços relativos à manutenção predial; ii) economia na gestão processual (prorrogações, repactuações, pesquisa de preço, fiscais de contrato e licitações) ; iii) melhoria na gestão de estoque dos materiais de manutenção; iv) redução dos riscos de falhas no fornecimento dos materiais aplicados nos serviços; e v) melhorias na gestão dos recursos humanos dos servidores e dos colaboradores (peça 22, p. 5) ;
h) a contratação unificada, em função do volume de postos de trabalho, materiais e serviços contemplados, demonstrou-se mais complexa do que inicialmente imaginado (peça 22, p. 5) ;
i) além da complexidade, houve entraves na nova legislação trabalhista, que retardou, em 2018, o acordo entre os sindicatos patronais e os de empregados, cujas convenções coletivas teriam cláusulas ainda em negociação que poderiam impactar na contratação buscada pela Câmara (peça 22, p. 5) ;
j) diante das condicionantes observadas, a Câmara optou por prorrogar excepcionalmente o contrato 2013/149.8 (peça 22, p. 6) ; e
k) a unificação de postos de trabalho dos diversos setores, prevista no processo 105.092/2017 foi abandonada em função da decisão da Primeira-Secretaria, que determinou a conclusão do procedimento que levou ao Pregão Eletrônico 66/2019 (processo 363.368/2019) contemplando apenas os postos de trabalho concernentes à manutenção de edificações civis (peça 22, p. 6) .
Análise:
As informações prestadas pelo órgão indicam que, ainda em 2015, houve tentativa do órgão em realizar novo procedimento licitatório para o objeto em questão (processo 106.957/2014) , mas que, por questões relacionadas à legislação relativa à desoneração da folha de pagamento e seus impactos sobre as propostas orçamentárias apresentadas pelos licitantes, o certame foi anulado. Pesquisa realizada no Portal de Compras do Governo Federal indicou que a licitação referida foi o Pregão Eletrônico 12/2015, cuja anulação, fundamentada no princípio da legalidade e da supremacia do interesse público, foi informada no Comprasnet em 7/4/2015.
O órgão informou que, no processo 105.092/2017, foi proposta a unificação dos contratos de manutenção de edificações civis, de instalações elétricas e hidrossanitárias, de jardins e dos projetos, orçamentos e fiscalizações de novas obras, medida que eliminaria cerca de 50 licitações de materiais, serviços e postos de trabalho. Relata que a contratação requerida se mostrou mais complexa do que inicialmente se imaginava, fator que teria inviabilizado a realização da licitação, com o novo modelo de contratação, em tempo hábil para substituir o Contrato 149/2013. O órgão entendeu que não seria desejável uma contratação nos moldes desse ajuste e, considerando a imprescindibilidade dos serviços, decidiu pela prorrogação excepcional do contrato.
O parecer jurídico (peça 22, p. 37) , por considerar que a nova licitação não foi concluída por fatores alheios à vontade da Administração (anulação do certame licitatório anterior e alterações no escopo da contratação ao longo do tempo) , manifestou-se pela viabilidade jurídica da prorrogação excepcional. O Diretor-Geral do órgão também se manifestou favoravelmente à prorrogação (peça 22, p. 42) e, na mesma linha, o Primeiro-Secretário a autorizou (peça 22, p. 43) .
Nesse contexto, como o caráter excepcional foi devidamente justificado e como houve autorização da autoridade superior, entende-se que os requisitos estabelecidos pelo § 4º do art. 57 da Lei 8.666/1993 foram atendidos.
Item 'b': justificativas para o quantitativo mínimo de cada uma das categorias profissionais e respectivos pisos salariais, conforme estabelecido no item 2.1 do anexo 2 ao edital do pregão eletrônico 66/2019, encaminhando os estudos técnicos preliminares da contratação, nos termos do art. 6º, IX, da Lei 8.666/93, considerando a variação em cerca de 98,8%, com base no valor estimado da contratação, sobre os preços praticados no contrato 2013/149.8;
Manifestação do órgão/entidade:
a) o simples comparativo entre os valores do contrato 2013/149.8 e do orçamento constante do PE 66/2019 deve ser observado com ressalvas (peça 22, p. 6) ;
b) no contrato 2019/136.0, além dos postos do contrato 2013/149.8 (169 postos) , foram contemplados quantitativos suplementares e majoritariamente provisórios, para atendimento das seguintes demandas adicionais: i) estabelecida pela Coordenação de Habitação da Câmara dos Deputados, relativa à manutenção de dezoito blocos de apartamentos funcionais, justificada pela por meio do Memorando 44/2019-COHAB (peça 22, p. 68-70) ; ii) proveniente de determinação da Primeira Secretaria (peça 22, p. 62-65) , no sentido de que já se previsse os postos de trabalho e materiais necessários à adequação/alteração de leiaute de gabinetes parlamentares no edifício Anexo III da Câmara dos Deputados (peça 22, p. 6-7) ;
c) tabela constante da p. 7 da peça 22 compara os quantitativos de postos de trabalho entre os contratos avaliados;
d) outra diferença do atual contrato consiste na inserção de materiais, serviços e manutenção de equipamentos sob demanda (peça 22, p. 8) ;
e) a junção de postos de trabalho e materiais representa grande anseio das equipes técnicas do órgão, na medida em que se racionalizam os procedimentos envolvidos na aquisição de materiais e serviços (peça 22, p. 8) ;
f) no último biênio, foram gerados, apenas para as aquisições anuais rotineiras de materiais de construção civil, 29 processos, resultando em 75 instrumentos contratuais (peça 22, p. 8) ;
g) com a mudança do modelo de contratação, tais procedimentos poderão se resumir a um único processo licitatório anual, ou até mesmo por mais anos, desde que comprovada a vantajosidade de eventual prorrogação contratual (peça 22, p. 8) ;
h) o procedimento licitatório único trouxe, para o caso em tela, maior vantajosidade à Administração Pública, na medida em que o certame, devido ao vulto, conferiu grande atratividade, o que pode ser comprovado pela quantidade de empresas (34) que participaram do PE 66/2019 (peça 22, p. 8) ;
i) o novo modelo de contratação é vantajoso porque procura concentrar todos os materiais necessários aos serviços num único contrato - o que significa menor esforço administrativo para aquisição dos materiais (peça 22, p. 9) ;
j) essa medida também permite economia nas compras, pois não será necessária a formação de estoques de materiais, mas solicitações sob demanda, requerendo-se sempre um quantitativo mínimo para a execução dos serviços (peça 22, p. 9) ;
k) há o aumento da eficiência do processo, com menor esforço por parte da Administração para a realização das mesmas aquisições, além da racionalização dos quantitativos a serem adquiridos (peça 22, p. 9) ;
l) cotejando os preços ofertados pela empresa contratada para os materiais mais significativos com os preços contratados por meio de licitações com fornecedores diversos, em média, aqueles foram 4% inferior a esses, tomando por base os valores encontrados nos contratos de fornecimento de materiais firmados pela Casa nos últimos anos (peça 22, p. 12) ;
m) quanto à variação de cerca de 98,8% citada no item 'b' da oitiva: i) a comparação deveria ser realizada não com o orçamento estimado da licitação, mas com o valor obtido no certame; ii) no novo contrato há incorporação de verbas referentes a previsões de fornecimento de materiais, de serviços e de manutenções de equipamentos, sob demanda, em substituição às aquisições ordinárias do Departamento; iii) seria razoável retirar do comparativo, em ambos os contratos, as previsões para serviços extraordinários, por tratarem de despesas sob demanda; iv) deve-se considerar que os quantitativos de postos são diferentes, pois, aos 169 previstos no contrato anterior, foram acrescidos 84, sendo 65 em caráter temporário e dezenove para atender a demanda da COHAB; v) também é necessário incorporar os custos com Equipamentos de Proteção Individual, constantes do contrato anterior (peça 22, p. 12-14) ;
n) comparando-se o valor total para os 169 postos do Contrato 149.8, sem a previsão dos serviços extraordinários (R$ 12.193.782,55) , com o valor da nova contratação oriunda do pregão eletrônico 66/2019 (R$ 11.783.361,25) , percebe-se que a nova contratação ficou mais barata para a Câmara dos Deputados (peça 22, p. 14) ;
o) as justificativas para os valores de salários previstos no edital, superiores à média de mercado, constam da peça 22, p. 74-98.
Análise:
As informações prestadas pelo órgão revelam que a considerável diferença identificada entre o valor obtido no Pregão Eletrônico 66/2019 e aquele estabelecido no Contrato 2013/149, em boa parte, deve ser atribuída ao aumento no quantitativo de postos de trabalho e à inclusão dos materiais necessários à execução dos serviços, questões que foram devidamente justificadas nos autos da contratação, conforme evidenciam os documentos constantes da peça 22, p. 62-70.
Os valores mínimos dos salários que deveriam ser pagos ao pessoal alocado no contrato decorrente do Pregão Eletrônico 66/2019 foram previstos no subitem 2.1 do Anexo N.2 - Caderno de Especificações - do instrumento convocatório (peça 8, p. 45-47) . Conforme elementos constantes da peça 22, p. 98-192, os salários da maioria dos cargos previstos na licitação foram fixados com valores superiores à média calculada pelo órgão, baseada em salários praticados no mercado privado, em contratações feitas pela Administração Pública e em dados divulgados por institutos de pesquisa, método que se conforma ao previsto no § 3º do art. 2º da Resolução da Câmara dos Deputados 3/2011:
Art. 2º Os instrumentos convocatórios especificarão o número de postos de trabalho e os salários de cada atividade, os quais serão fixados de acordo com os valores médios praticados pelo mercado.
§ 1° Os salários referidos no caput não poderão sofrer acréscimos superiores a 30% (trinta por cento) dos valores médios praticados pelo mercado.
§ 2° Na eventualidade de pagamento de salários superiores aos valores médios de mercado, as circunstâncias determinantes deverão ser justificadas nos autos e submetidas à apreciação do Primeiro-Secretário da Câmara dos Deputados.
§ 3° A pesquisa dos valores médios de mercado será fundamentada, conjunta ou alternativamente, em:
I - contratações da administração pública;
II - indicadores de entidades sindicais e associações;
III - bolsas de salários publicadas por órgãos de imprensa ou institutos especializados;
IV - quaisquer outros comprovantes admitidos como prova em direito.
§ 4° O valor médio de mercado será calculado pela média aritmética, com parâmetros estatísticos, dos salários cotados, sendo atestado nos autos pelo órgão técnico incumbido do levantamento de preços da contratação.
As justificativas para a fixação de salários superiores à média calculada, cargo a cargo, constam da peça 22, p. 74-97. Em geral, apresenta-se a necessidade de profissionais com maior qualificação e experiência comprovada como justificativa. Relata que a oferta de salários iguais à média de mercado aumentaria a probabilidade de ocorrência de rotatividade, exigindo a contratação de novos colaboradores, que teriam de passar por etapa de adaptação até atingirem o mesmo nível de desempenho daqueles que saíram. Ressalta que os serviços seriam prestados em prédio tombado, que agregaria diversos sistemas (construtivos, de marcenaria, de serralheria, de pisos e revestimentos, de impermeabilização) com características especiais, que exigiriam maior amplitude de conhecimento. Destaca a possível execução de serviços em ambientes que armazenariam documentos relevantes para o processo legislativo, muitos de caráter sigiloso, exigindo profissionais capacitados e de confiança. Ainda, menciona a execução de serviços em áreas comuns, onde circulam diversas autoridades, parlamentares e usuários das instalações da Casa, demandando os profissionais que exercem suas atribuições com discrição.
Nesse contexto, entende-se pertinente transcrever análise realizada no voto condutor do Acórdão 2758/2018-TCU-Plenário, elaborado pelo Ministro Bruno Dantas, proferido no âmbito do TC Processo 017.172/2018-7, conforme abaixo:
[VOTO]
21.	Assim, embora seja possível flexibilizar, em algumas situações, a regra de vedação à fixação de piso salarial mínimo para as contratações de serviços, não basta para esse propósito a simples alegação de que as tarefas a serem desenvolvidas são mais complexas. É necessário que o gestor comprove que, para o tipo de tarefa exigida, o mercado paga preços acima do mínimo estabelecido em convenções coletivas de trabalho. Em outras palavras, é preciso que o gestor comprove que os patamares fixados no edital estão compatíveis com os preços pagos pelo mercado em situações de complexidade semelhante, à luz do art. 3º da Lei 8.666/1993.
Embora o órgão tenha elaborado documento com vistas a fundamentar a previsão de salários superiores aos de mercado, os argumentos apresentados, em geral, estão relacionados à necessidade contenção da rotatividade, à diversidade dos sistemas envolvidos no objeto a ser prestado e à discrição dos profissionais alocados, mas não há demonstração efetiva de que as atividades que seriam desenvolvidas no contrato justificariam os valores fixados na licitação.
A Convenção Coletiva de Trabalho (CCT) 2019/2021, firmada entre o Sindicado dos Trabalhadores nas Indústrias da Construção Civil e do Mobiliário de Brasília - STICOMBE e o Sindicato da Indústria da Construção Civil do Distrito Federal - Sinduscon-DF, estabeleceu os seguintes pisos salariais:
		1º DE MAIO DE 2019

	CATEGORIA
	Piso Salarial
	R$/hora

	SERVENTE/AJUDANTE
	R$ 1.104,40
	5,02

	GUARDIÃO DE OBRA
	R$ 1.104,40
	5,02

	MEIO-OFICIAL
	R$ 1.214,40
	5,52

	OFICIAL
	R$ 1.696,20
	7,71

No edital, a tabela constante do subitem 2.1 do Caderno de Especificações (peça 8, p. 45-47) estabelece que os salários dos ajudantes de marceneiro, de serralheiro, de serviços gerais não deveriam ser inferiores a R$ 1.552,28, ou seja, cerca de 40% superior ao fixado na CCT. Não obstante o órgão, ao justificar a fixação desses salários em valores superiores à média calculada, ter alegado a necessidade profissionais com maior qualificação e experiência comprovada (peça 22, p. 74-77) , o edital exigiu para essas funções experiência mínima de apenas seis meses no desempenho da profissão, comprovada por meio de registros na Carteira de Trabalho (peça 8, p. 26-27) . Tal condição ocorreu, igualmente, para as funções de chaveiro, estofador, impermeabilizador, pedreiro, pintores nível I e II, serralheiro, tapeceiro, torneiro mecânico e vidraceiros. Verifica-se, dessa forma, evidente incongruência entre as justificativas e os requisitos de qualificação exigidos no instrumento convocatório.
Pertinentes, ainda, outras considerações quanto os valores mínimos dos salários exigidos no edital. Conforme tabela constante da peça 22, p. 98, a média salarial calculada pela Câmara dos Deputados para as categorias ajudantes de marceneiro, de serralheiro e de serviços gerais foram, respectivamente, de R$ 1.422,07, R$ 1.378,59 e R$ 1.414,01, valores que superam o piso estabelecido na CCT acima referida em 28,7%, 24,8% e 28%, nessa ordem. Considerando os 30% de margem previstos na Resolução 3/2011, os salários poderiam chegar a R$ 1.848,69, R$ 1.792,16 e R$ 1.838,21, o que significaria, em relação ao piso salarial estabelecido no instrumento de negociação coletiva, diferenças de 67,3%, 62,3% e 66,4%.
No âmbito do serviço público, os parâmetros utilizados na pesquisa de mercado realizada pela Câmara dos Deputados, de 23/5/2019, foram os salários praticados no Contrato 40/2017 do Senado Federal e no Contrato 15/2014 (6º apostilamento) do TCU, cujos valores eram, em sua maioria, inferiores à média aferida. A tabela abaixo, em caráter exemplificativo, compara os salários pagos nos ajustes do Senado Federal e do TCU com os estabelecidos no PE 66/2019.
	Categoria
	Contrato 40/2017 - Senado Federal
	Contrato 15/2014 (6º apostilamento) - TCU
	PE 66/2019 - Câmara dos Deputados

	Ajudante de Serviços Gerais
	R$ 1.152,69 (peça 22, p. 105) 
	R$ 1.008,89 (peça 22, p. 105) 
	R$ 1.552,28 (peça 8, p. 45) 

	Encarregado de Obra Civil
	R$ 3.450,48 (peça 22, p. 113) 
	R$ 5.540,54 (peça 22, p. 113) 
	R$ 4.849,75 (peça 8, p. 45) 

	Marceneiro
	R$ 1.655,52 (peça 22, p. 131) 
	R$ 1.872,73 (peça 22, p. 131) 
	R$ 2.371,57 (peça 8, p. 46) 

	Mestre de Obras
	R$ 4.645,53 (peça 22, p. 135) 
	R$ 5.540,54 (peça 22, p. 135) 
	R$ 6.540,41 (peça 8, p. 46) 

	Pedreiro
	R$ 1.655,52 (peça 22, p. 137) 
	R$ 1.872,73 (peça 22, p. 137) 
	R$ 2.091,29 (peça 8, p. 46) 

	Pintor Nível I
	R$ 1.655,52 (peça 22, p. 139) 
	R$ 1.872,73 (peça 22, p. 139) 
	R$ 2.091,29 (peça 8, p. 46) 

	Serralheiro
	R$ 1.728,77 (peça 22, p. 143) 
	R$ 1.872,73 (peça 22, p. 143) 
	R$ 2.371,57 (peça 8, p. 46) 

Conforme destacado no voto condutor do Acórdão 2758/2018-TCU-Plenário, o valor do salário fixado no edital deve ser compatível com aquele praticado pelo mercado em situações de complexidade semelhantes. No caso, considerando a similaridade entre as atividades desenvolvidas pela Câmara dos Deputados e pelo Senado Federal, cujas instalações, em parte, estão interligadas, o Contrato 40/2017 deste órgão aparenta ser um bom parâmetro a ser utilizado no certame promovido por aquele.
Embora o § 1º do art. 2º da Resolução da Câmara dos Deputados 3/2011 indique a possibilidade de fixação de salários até 30% superiores aos valores médios de mercado, tal disposição deve ser avaliada com ressalvas, até porque a pesquisa de mercado deve considerar os valores praticados em objetos com complexidade semelhante aos serviços que se busca contratar. Vale reiterar que o possível acréscimo nos salários previsto no normativo interno da Câmara dos Deputados tem por parâmetro o valor médio obtido na pesquisa de mercado, e não o piso salarial da categoria.
Em vista da similaridade com o caso em análise, transcreve-se a seguir excerto do voto que subsidiou o Acórdão 1097/2019-TCU-Plenário, relatado pelo Ministro Bruno Dantas:
[VOTO]
45.	Embora aceita em algumas situações, até mesmo pela jurisprudência deste Tribunal, essa prática [fixação de salário para serviços terceirizados] não se amolda perfeitamente ao art. 40, X, da Lei 8.666/1993, o qual dispõe que o edital indicará o critério de aceitabilidade de preços unitário e global, conforme o caso, permitida a fixação de preços máximos e vedados a fixação de preços mínimos.
46.	De uma forma geral, a jurisprudência e a doutrina admitem essa prática em casos excepcionais. Para tanto, é essencial a assunção de dois requisitos: i) a justificativa de que os serviços demandem, por suas características e particularidades, demonstradas tecnicamente, a execução por profissional com nível de qualificação acima da média, comprovável objetivamente por exame de documentos exigidos no ato convocatório, a justificar a percepção de salários acima do piso da categoria profissional; e ii) a devida pesquisa de preços, que demonstre a compatibilidade com os preços de mercado, pelo menos para contratações similares, ou seja, que se demonstre que no mercado exista tal distinção salarial em função da qualificação do trabalhador.  
47.	Como exceção, a fixação de salários não pode se embasar em justificativas genéricas ou simplórias. Ao contrário, essa estipulação deve ser alicerçada em robustos estudos antes da sua adoção, demonstrando que a medida seria primordial e imprescindível para o interesse público ali envolvido.
[...]
52.	Outra consequência sensível da fixação de salários, pela Administração, em contratos com dedicação exclusiva de mão de obra é o aumento da pessoalidade na escolha e continuidade do labor, chegando à quase "perpetuação" de terceirizados em alguns entes. Ao fixar os salários, os contratantes sinalizam a continuidade dos contratos de trabalho aos terceirizados que lá estão nos mesmos níveis remuneratórios que sempre receberam. Isso acontece devido à suposta impossibilidade de redução salarial de empregados, preservada pela fixação dos salários, que, via de regra, não serão inferiores aos que estariam vigentes no contrato a ser substituído.
53.	Ou seja, induz-se a uma perpetuação dessa prática nos contratos subsequentes, pois é razoável supor que alguns gestores almejem, com as terceirizações, a manutenção da equipe de trabalhadores que executam as atividades, por evidente quando os serviços estão sendo prestados a contento, mediante a contratação desses pela empresa vencedora do certame. Dessa forma, não haveria custo de capacitar novos colaboradores, especialmente em massa, como ocorreria na eventual mudança de todos os trabalhadores. 
54.	Não é uma questão somente de estabelecer padrões compatíveis com eventuais demandas dos serviços, mas, sim, de assegurar aos atuais terceirizados a não redução salarial, caso sejam contratados por um licitante que venha a oferecer proposta mais econômica para a Administração em certame subsequente.
55.	Como agravante, corre-se o risco de que o modelo de contratação de prestação de um determinado serviço com salários fixados e maior pessoalidade nas relações faça com que a adoção de modelos mais modernos, mais consentâneos com os avanços tecnológicos e metodológicos e com o princípio da eficiência, sejam atrasados ou mesmo preteridos. Privilegia-se a adoção de critério de medição e pagamento vinculado ou sujeito unicamente à disponibilização da mão de obra, a mera presença física do terceirizado, e não o produto ou resultado objetivamente mensurável, com a qualidade que se espera na terceirização de um serviço, modelagem que está em confronto com as diretrizes da IN 5/2017, conforme a letra "d" do subitem 2.6 do Anexo V - Diretrizes Para Elaboração do Projeto Básico ou Termo de Referência.
56.	Hoje, diante das vastas opções proporcionadas pelas ferramentas de tecnologia da informação, a exemplo da automação, da, até mesmo, inteligência de máquina, a Administração Pública não deve se pautar pelo modelo de contratação de postos de serviços ainda mais com fixação prévia de salários, sob pena de estimular e premiar modelagens ineficientes. 
[...]
58.	Não excluo a possibilidade, por um lado, de que haja ganhos com a manutenção de terceirizados, pois há, em geral, custos de reposição quando da rotação de trabalhadores, especialmente com treinamento e qualificação em algumas atividades inerentes a determinado órgão ou entidade. No entanto, a fixação de salário não pode gerar "grupos ou categorias" diferenciadas de terceirizados em determinados órgãos ou para determinadas atividades em detrimento de contratos que deveriam ser regidos, notadamente, pelos valores de mercado alcançados mediante disputa aberta em pregões eletrônicos, sem fixação de piso salarial. 
59.	Um dos argumentos invocados para a defesa em favor do pagamento por postos de serviços com salário mínimo fixado pela Administração é a suposta segurança ao se afastar o risco de selecionar colaboradores com capacitação inferior à necessária. Ora, isto não é uma verdade absoluta, que tenha sido, até o momento, demonstrada objetivamente. Embora não haja muita dúvida de que certos patamares salariais sejam mais importantes para algumas atividades, especialmente para aquelas especiais em que se admita a fixação de salário, em geral, o balizador para tanto deveria ser o comportamento usual de mercado e não a Administração Pública contratante. 
60.	Em nenhum momento abro qualquer margem de entendimento de que se pretenda com esta discussão precarizar os serviços ou incentivar o aviltamento salarial de terceirizados nas contratações de serviços promovidas pela Administração Pública. O que não se admite é a Administração Pública criar artificialmente um "status" salarial privilegiado em alguns órgãos ou atividades sem que restem evidentes e transparentes as justificativas, os critérios, a oportunidade e os salários pesquisados, equilibrando, por óbvio, as necessidades e o interesse público com as práticas de mercado. 
[...]
67.	De outra sorte, não podemos esquecer que a fixação de piso salarial imotivada ou dissonante dos valores de mercado para situações similares pode caracterizar dano ao erário por pagamentos indevidos, por estarem acima dos preços praticados pelo mercado, o que, per se, é duramente condenável. 
Uma vez que a fixação de salários com valores superiores à média calculada pelo órgão não se justifica, propõe-se determinar à Câmara dos Deputados que se abstenha de prorrogar o contrato decorrente do Pregão Eletrônico 66/2019 e, quando da realização de novo certame com vistas à substituição do Contrato 2019/136, caso entenda necessária a fixação de valores mínimos para os salários dos profissionais que serão alocados no ajuste, que adote como parâmetro os valores praticados pelo mercado, calculados com base na similaridade de complexidade e nas aptidões necessárias à correta execução dos serviços.
Item 'c': justificativas para a modelagem de contratação definida, com a exigência de disponibilização de grande número de profissionais em caráter permanente no órgão, tendo em vista a aparente existência de serviços eventuais, os quais poderiam ser contratados por demanda e pagos por métrica a ser definida no instrumento convocatório, a exemplo dos serviços de pintura, colocação de piso vinílico, gesso e vidraçaria, o que pode tornar a contratação mais onerosa e contrariar o princípio da eficiência, em atenção ao art. 6º, IX, da Lei 8.666/1993 c/c o art. 37 da Constituição Federal;
Manifestação do órgão/entidade:
a) o complexo edificado da Câmara dos Deputados compreende cerca de 320 mil metros quadrados de área construída (peça 22, p. 15) ;
b) a dinâmica de ocupação dos edifícios pressupõe a execução de ações de manutenção que não conflitem com as atividades precípuas da Casa (peça 22, p. 15) ;
c) trata-se de instituição que se renova a cada quatro anos, exigindo esforço adicional no sentido de adequar a infraestrutura às mutantes configurações de espaço para novos deputados, partidos e lideranças (peça 22, p. 15) ;
d) o agendamento de ações de manutenção, reparos e adequações de leiaute deve ser compatível com o desenvolvimento das atividades principais da Casa, sem, sob quaisquer circunstâncias, atrapalhá-las (peça 11, p. 15) ;
e) tal característica faz com que os serviços de manutenção, reparos e adequações de espaços tenham particularidades distintas daquelas já identificadas no mercado da construção civil (peça 11, p. 15) 
f) trata-se de ambiente repleto de autoridades, com gabinetes individuais, que, por vezes, desejam acompanhar reformas e serviços internos, onde a entrada de pessoas nos edifícios muitas vezes é restringida (face às pautas em discussão) e onde, constantemente, recombinam-se horários para execução da manutenção predial (peça 11, p. 16) ;
g) a Resolução 3/2011, da Câmara dos Deputados, indica a adoção preferencial de contratação de serviços por meio de alocação de postos de trabalho, servindo de norteador para o Pregão Eletrônico 66/2019 (peça 22, p. 16) ;
h) considerando que a demanda por serviços é constante, diversificada, pulverizada e de difícil previsão, não se vislumbra, a priori, a viabilidade econômica, administrativa e gerencial em contratar tais serviços sob demanda (peça 22, p. 17) ; e
i) devido às particularidades dos serviços, das edificações e dos usos dos espaços, torna-se difícil o estabelecimento de métrica para remuneração dos serviços, conforme sugerido pelo Tribunal de Contas (peça 22, p. 17) .
Análise:
O modelo de contratação utilizado conforma-se à Resolução da Câmara dos Deputados 3/2011, cujo art. 1º estabelece como preferencial a contratação mediante alocação por postos de trabalho:
Art. 1º Os serviços objeto de execução indireta serão contratados preferencialmente pela Câmara dos Deputados na modalidade de alocação por postos de trabalho.
Parágrafo único. Poderá ser utilizado o modelo de serviços pagos por disponibilidade ou por resultado, desde que o órgão técnico comprove maior eficiência, vantajosidade e ausência de riscos de deterioração da qualidade dos serviços.
Tal modelo, entretanto, contrasta com o previsto na Instrução Normativa 5/2017 do então Ministério do Planejamento, Desenvolvimento e Gestão, segundo a qual a regra seria aferir os serviços com base no resultado, sendo a remuneração da contratada por postos de trabalho situação excepcional. Embora o citado normativo vincule apenas os órgãos pertencentes ao Poder Executivo, por se tratar de boa prática, condizente com os princípios estabelecidos pelo art. 3º da Lei 8.666/1993, entende-se que poderia servir como referência válida para os órgãos pertencentes aos demais Poderes da República.
Destaca-se que essa é a linha predominante neste Tribunal. Novamente fazendo menção ao Acórdão 1097/2019-TCU-Plenário, transcreve-se análise extraída do voto condutor elaborado pelo Ministro Bruno Dantas:
[VOTO]
51.	[...], a remuneração por posto de serviço com salário fixado não traz, em geral, grande preocupação por parte da empresa contratada em otimizar os resultados e a qualidade do que está sendo prestado. Para ela, quanto mais postos de serviços, em tese, maior o lucro. 
[...]
55.	Como agravante, corre-se o risco de que o modelo de contratação de prestação de um determinado serviço com salários fixados e maior pessoalidade nas relações faça com que a adoção de modelos mais modernos, mais consentâneos com os avanços tecnológicos e metodológicos e com o princípio da eficiência, sejam atrasados ou mesmo preteridos. Privilegia-se a adoção de critério de medição e pagamento vinculado ou sujeito unicamente à disponibilização da mão de obra, a mera presença física do terceirizado, e não o produto ou resultado objetivamente mensurável, com a qualidade que se espera na terceirização de um serviço, modelagem que está em confronto com as diretrizes da IN 5/2017, conforme a letra "d" do subitem 2.6 do Anexo V - Diretrizes Para Elaboração do Projeto Básico ou Termo de Referência.
56.	Hoje, diante das vastas opções proporcionadas pelas ferramentas de tecnologia da informação, a exemplo da automação, da, até mesmo, inteligência de máquina, a Administração Pública não deve se pautar pelo modelo de contratação de postos de serviços ainda mais com fixação prévia de salários, sob pena de estimular e premiar modelagens ineficientes. 
Considerando as ponderações acima, entende-se que as peculiaridades alegadas pelo órgão não justificam a adotar a contratação por postos de trabalho como padrão. Assim, sugere-se recomendar à Câmara dos Deputados que reavalie o teor da Resolução 3/2011, que estabelece a modalidade de alocação por postos de trabalho para a contratação de serviços objeto de execução indireta, prioritária em relação à contratação por resultados.
Item 'd': justificativas para a fixação no edital de adicional de insalubridade de 20% para quinze categorias de profissionais exigidas no certame, indicando seu embasamento legal ou em acordo ou convenção coletiva de trabalho;
Manifestação do órgão/entidade:
a) o valor de adicional de insalubridade fixado no edital foi baseado no Laudo Pericial 28/2003, da Delegacia Regional do Trabalho e Emprego do DF, publicado no Boletim Administrativo 137, de 22/7/2003, que expressou que as categorias serralheria, marcenaria e tapeçaria, por estarem expostas a vapores orgânicos emanados das colas e solventes contendo hidrocarbonetos aromáticos, fariam jus ao adicional (peça 22, p. 18) ;
b) por analogia, entendeu-se prudente contemplar com o adicional as categorias colocador de piso vinílico, estofador, impermeabilizador, mecânico de máquinas, pintor nível I e II e torneiro mecânico, cujas tarefas também expõem os trabalhadores a vapores orgânicos emanados de produtos que contêm hidrocarbonetos aromáticos (peça 22, p. 15) .
Análise:
Segundo o art. 195 da Consolidação das Leis do Trabalho - CLT (Decreto-Lei 5.452/1943) , "a caracterização e a classificação da insalubridade e da periculosidade, segundo as normas do Ministério do Trabalho, far-se-ão através de perícia a cargo de Médico do Trabalho ou Engenheiro do Trabalho, registrados no Ministério do Trabalho". No caso, tal disposição parece ter sido atendida apenas para as funções de serralheiro, marceneiro e tapeceiro, uma vez que o adicional de insalubridade previsto no edital teve por base laudo pericial elaborado em 2003.
Além disso, importa destacar que o uso de equipamentos/aparelhos de proteção pelo trabalhador é medida que pode afastar a obrigatoriedade do pagamento do adicional de insalubridade, conforme prevê o enunciado da Súmula 80 do Tribunal Superior do Trabalho - TST: "A eliminação da insalubridade mediante fornecimento de aparelhos protetores aprovados pelo órgão competente do Poder Executivo exclui a percepção do respectivo adicional."
Nesse contexto, considerando o longo tempo decorrido entre a elaboração do laudo pericial e a realização do presente certame, e considerado que boa parte das funções contempladas com o adicional não foram avaliadas naquela oportunidade, é recomendável que o órgão realizasse nova análise, com vistas a verificar as atuais condições de trabalho e fixar o grau de insalubridade eventualmente presente em cada ocupação.
Item 'e': informar o estágio em que o certame se encontra;
Manifestação do órgão/entidade:
a) o Contrato 136/2019, originado do PE 66/2019, firmado com a empresa EQS Engenharia S.A., está em vigor desde 1º/7/2019 (peça 22, p. 18) .
Item 'g': designação forma de interlocutor que conheça da matéria para dirimir eventuais dúvidas, informando nome, função/cargo, e-mail e telefone de contato.
Manifestação do órgão/entidade:
a) foi designado como interlocutor o servidor Ismael Marques Guimarães, analista legislativo, Diretor da Coordenação de Engenharia e Obras, e-mail ismael.guimaraes@camara.leg.br, telefone 3216-4100 (peça 22, p. 18) .
Conclusão
Diante do exposto, os elementos constantes dos autos permitem, desde já, a avaliação quanto ao mérito da presente representação como parcialmente procedente.
Será proposta, portanto, a realização de determinações e recomendações, na forma descrita nesta instrução.

	F. Impacto dos Encaminhamentos Propostos

	Haverá impacto relevante no órgão e/ou na sociedade, decorrente dos encaminhamentos propostos?
	Sim

	Análise:
Caso a proposta de encaminhamento desta instrução seja acolhida pelo Tribunal, caberá ao órgão realizar novo certame, uma vez que o contrato vigente, decorrente do Pregão Eletrônico 66/2019, em virtude das falhas identificadas nesta representação, não poderá ser prorrogado.

	G. Pedido de Ingresso aos Autos e de Sustentação oral

	Há pedido do representante de ingresso aos autos?
	Não

	Há pedido de sustentação oral?
	Não

	H. Processos Conexos e Apensos

	Há processos conexos noticiando possíveis irregularidades na contratação ora em análise?
	Sim

	Número do TC
	Descrição Sumária
	Estado Atual
	Situação Atual

	TC Processo 017.172/2018-7
	Representação de licitante apontando irregularidades no PE 50/2018 do Senado Federal.
Apreciado, no mérito, por meio do Acórdão 2758/2018-TCU-Plenário.
O subitem 9.4 da deliberação deu ciência à Câmara dos Deputados quanto à ausência de motivação para a fixação, no edital, de salários acima dos estabelecidos em convenções coletivas e em outras contratações da Administração Pública.
	Aberto
	Aguardando exame pela unidade (Serur) .

	Há processos apensos?
	Sim

	Número do TC
	TC Processo 027.199/2019-3

	I. Proposta de Encaminhamento

	Em virtude do exposto, propõe-se:
34.1.	conhecer da representação, satisfeitos os requisitos de admissibilidade constantes no art. 113, § 1º, da Lei 8.666/1993, c/c os arts. 235 e 237, VI, do Regimento Interno deste Tribunal, e no art. 103, § 1º, da Resolução - TCU 259/2014, para, no mérito, considerá-la parcialmente procedente;
34.2.	determinar à Câmara dos Deputados, com fundamento no art. 250, inciso II, do Regimento Interno/TCU, que adote providências quanto aos itens abaixo, e informe ao TCU, no prazo de noventa dias, os encaminhamentos realizados:
	a) abstenha-se de prorrogar o Contrato 2019/136, decorrente do Pregão Eletrônico 66/2019, em razão da fixação no edital de salários superiores aos praticados pelo mercado já considerado nesses valores as complexidades e especificidades inerentes aos cargos, em afronta ao art. 3º, caput, da Lei 8.666/1993;
	b) adote, tempestivamente, as medidas necessárias à realização de novo certame com vistas à substituição do Contrato 2019/136 e, caso entenda necessária a fixação de valores mínimos para os salários dos profissionais que serão alocados no ajuste, que adote como parâmetro os praticados pelo mercado, calculados com base na similaridade de complexidade e nas aptidões necessárias à correta execução dos serviços;
34.3.	recomendar à Câmara dos Deputados, com fundamento no art. 250, inciso III, do Regimento Interno/TCU, que avalie a conveniência e oportunidade de:
	a) reavaliar o teor da Resolução da Câmara dos Deputados 3/2011, que estabelece como prioritária a contratação de serviços por postos de trabalho, divergindo do que dispõe a Instrução Normativa 5/2017 do então Ministério do Planejamento, Desenvolvimento e Gestão, norma que, embora vincule apenas os órgãos pertencentes ao Poder Executivo, por se tratar de boa prática, condizente com os princípios estabelecidos pelo art. 3º da Lei 8.666/1993, pode servir como referência válida para os órgãos pertencentes aos demais Poderes da República;
	b) realizar perícia com vistas à análise das atuais condições de trabalho no âmbito do órgão, para fins de aferição do grau de insalubridade atribuível a cada função prevista no Pregão Eletrônico 66/2019;
34.4.	informar à Câmara dos Deputados que o conteúdo da deliberação que vier a ser proferida poderá ser consultado no endereço www.tcu.gov.br/acordaos; e
34.5.	arquivar os presentes autos, nos termos do art. 169, III, do Regimento Interno/TCU, sem prejuízo de que a Selog monitore as determinações/recomendações supra".

	É o relatório.

não há

Não atuou.

REPRESENTAÇÃO DE UNIDADE TÉCNICA. PREGÃO ELETRÔNICO. PRESTAÇÃO DE SERVIÇOS DE MANUTENÇÃO PREDIAL. PRORROGAÇÃO EXCEPCIONAL DO CONTRATO ANTERIOR. FIXAÇÃO DE QUANTITATIVO MÍNIMO PARA CADA CATEGORIA PROFISSIONAL. VALOR ESTIMADO DA CONTRATAÇÃO PRATICAMENTE O DOBRO DO CONTRATO ANTERIOR. EXIGÊNCIA DE DISPONIBILIZAÇÃO DE GRANDE NÚMERO DE PROFISSIONAIS EM CARÁTER PERMANENTE NO ÓRGÃO, ANTE A APARÊNCIA DE EXISTÊNCIA DE SERVIÇOS EVENTUAIS. FIXAÇÃO DE ADICONAL DE INSALUBRIDADE PARA CATEGORIAS PROFISSIONAIS SEM A REALIZAÇÃO DE PERÍCIA PARA CONSTATAÇÃO DOS PRESSUPOSTOS AUTORIZADORES DA INSTITUIÇÃO DA PECÚNIA. PROCEDÊNCIA PARCIAL. DETERMINAÇÃO PARA RESTRINGIR AS HIPÓTESES DE PRORROGAÇÃO CONTRATUAL. RECOMENDAÇÕES. CIÊNCIA

REPRESENTAÇÃO (REPR)

Secretaria de Controle Externo de Aquisições Logísticas (Selog).

Trata-se de representação formulada pela Secretaria de Controle Externo de Aquisições Logísticas (Selog) para melhor examinar o pregão eletrônico 66/2019, realizado pela Câmara dos Deputados, para contratar a prestação de serviços de manutenção predial. 
2.	Antes da realização desse certame, a Câmara mantinha o contrato 2013/149.8, celebrado em 18/6/2013 com a empresa EQS Engenharia S/A. No último ano de sua vigência, aquele órgão público previu o desembolso de R$ 12.987.678,57, sendo R$ 11.986.279,10 referentes aos serviços ordinários e R$ 1.001.399,47 aos extraordinários.
3.	Em paralelo, o pregão em análise, destinado à substituição do negócio jurídico anterior, foi estimado em R$ 25.818.854,48. O menor lance, após a etapa de negociação, atingiu o montante de R$ 22.113.245,66, ofertado pela empresa que já vinha prestando serviços desde 2013 (EQS Engenharia S/A) .
4.	Na instrução inicial, a unidade técnica apontou que uma das causas do incremento de gastos de aproximadamente 84,5% decorre do aumento no quantitativo mínimo de trabalhadores a serem alocados na prestação dos serviços, que passou de 169 para 253 profissionais (elevação de 49,7%) . Além disso, mencionou outras questões que deveriam ser melhor examinadas, a saber: a) fixação de pisos salariais aparentemente elevados para as categorias profissionais; b) adicional de insalubridade de 20% para noventa e nove profissionais de quinze categorias diferentes; e c) modelagem da contratação, que previu a disponibilização de grande número de profissionais em caráter permanente no órgão, tendo em vista a aparente existência de serviços eventuais.
5.	Para todas essas questões, foi realizada oitiva da Câmara dos Deputados. A empresa vencedora da licitação também foi ouvida quanto ao aumento no quantitativo mínimo de trabalhadores e ao piso salarial dos trabalhadores. 
6.	A EQS Engenharia S/A apenas argumentou que sua proposta respeitara o edital de licitação e o dimensionamento feito pelo órgão público, não tendo qualquer ingerência quanto ao quantitativo de trabalhadores, à contratação permanente dos profissionais e à fixação do adicional de insalubridade. 
7.	A Câmara dos Deputados trouxe um extenso arrazoado e esclareceu que o contrato foi assinado e está vigente desde 1º/7/2019.
8.	Após examinar a documentação, a Selog propôs a procedência parcial da representação para determinar que a Câmara se abstenha de prorrogar o contrato em apreço, tendo em vista que a fixação de salários superiores aos praticados no mercado, já consideradas as complexidades do caso concreto e as especificidades inerentes aos cargos, afronta o art. 3º da Lei 8.666/1993. Adicionalmente, sugeriu que o Colegiado expeça recomendação àquela Casa Legislativa para: a) reavaliar norma interna que estabelece como prioritária a contratação de serviços por postos de trabalho; e b) realizar perícia com vistas à aferição do grau de insalubridade atribuível a cada função prevista no negócio jurídico em análise. 
9.	Acolho a essência dos pronunciamentos precedentes, cujos fundamentos incorporo como razões de decidir, sem prejuízo das considerações que passo a fazer. Apenas faço a seguinte modificação na parte dispositiva: em vez de se impedir a prorrogação do contrato, tal como sugerido pela unidade técnica, proponho que a prorrogação somente ocorra, se for o caso, pelo prazo necessário para a realização de novo certame, caso necessária a continuidade dos serviços.
10.	As justificativas para a elevação do quantitativo de pessoal podem ser aceitas, pois, ao que tudo indica, o aumento é temporário e decorre da inclusão dos serviços de manutenção em dezoito blocos de apartamentos funcionais e de postos de trabalho visando a adequação e/ou alteração do leiaute de gabinetes parlamentares no edifício Anexo III da Câmara dos Deputados. Anexas às justificativas, foram encaminhadas as solicitações da Coordenação de Habitação daquele órgão e da Primeira-Secretaria. 
11.	O aumento de gastos também pode ser parcialmente explicado pela inclusão, no novo contrato, das despesas com os materiais necessários aos serviços, característica que não estava presente no ajuste anterior. Por meio de estudos encaminhados a esta Corte, restaram demonstrados os benefícios da solução escolhida, como a redução dos custos administrativos decorrentes da publicação/celebração de um único pregão/contrato e a obtenção de preços em média 4% menores se comparados com as aquisições descentralizadas que vinham sendo feitas.
12.	Permanecem, porém, injustificados os salários pagos aos trabalhadores, estes fixados em valores superiores aos de mercado. 
13.	A Câmara dos Deputados possui normativo que regulamenta a matéria (Resolução 3/2011) . Nele, consta que os salários de cada atividade serão fixados de acordo com os valores médios praticados, consistentes nos seguintes parâmetros (art. 2º) : a) contratações da administração pública; b) indicadores de entidades sindicais e associações; c) bolsas de salários publicadas por órgãos de imprensa ou institutos especializados; e d) quaisquer outros comprovantes admitidos como prova em direito. O mesmo dispositivo estabelece que os salários não poderão sofrer acréscimos superiores a 30% dos valores médios de mercado.
14.	Tenho que essa faixa de variação de 30% não é aceita pelo Tribunal (Acórdão 1061/2014-Plenário) , eis que vedada pela Lei 8.666/1993 (art. 40, X) e pelo Decreto 7983/2013. É certo que a Lei de Licitações e Contratos vedou a presença desse percentual de aumento de custos ao tratar das cláusulas editalícias, mas, em razão do princípio constitucional da economicidade, entendo que esse comando irradia seus efeitos a todo o ordenamento jurídico, suspendendo a eficácia de qualquer disposição legal ou infralegal em sentido contrário - como a que está contida na Resolução 3/2011. Sendo assim, é imperativa a necessidade de expurgar qualquer parcela majorante que incida sobre os preços praticados no mercado. 
15.	Lembro neste ponto que o Decreto 7983/2013, editado para regulamentar a Lei de Licitações e Contratos, estabelece regras e critérios para elaboração do orçamento de referência de obras e serviços de engenharia, contratados e executados com recursos dos orçamentos da União, razão pela qual tem incidência direta sobre o certame em apreço. 
16.	Nesse Decreto, consta que o custo global de referência para os serviços de engenharia será obtido a partir das composições dos custos unitários previstas no projeto que integra o edital de licitação, menores ou iguais à mediana de seus correspondentes nos custos unitários de referência do Sistema Nacional de Pesquisa de Custos e Índices da Construção Civil (Sinapi) . Ou seja, o sistema mantido pela Caixa deve ser utilizado como referencial dos valores de mercado, salvo em hipóteses excepcionais devidamente justificadas.
17.	Portanto, tenho que a fonte primária de consulta para a formação de preços nas obras e nos serviços de edificação deve ser o Sinapi. Nada impede que a Câmara dos Deputados se valha de instrumentos complementares para dotar a estimativa de maior grau de confiabilidade, sendo lícito, neste ponto, a consulta às fontes mencionadas na Resolução 3/2011. Na hipótese de haver necessidade de fixação de salários em valores superiores a essas referências, a análise deve estar fundamentada em estudos e pesquisas de mercado que considerem objetivamente a complexidade das atividades e as aptidões necessárias para seus exercícios.
18.	Lançadas essas considerações, passo à análise dos preços contratados frente àqueles constantes em convenções coletivas de trabalho e em contratos similares mantidos pelo Tribunal de Contas da União e pelo Senado Federal. 
19.	O pregão eletrônico previu a quantidade mínima de 96 ajudantes, sendo dezessete auxiliares de marceneiros, nove de serralheiros e setenta de serviços gerais. O instrumento convocatório estipulou que o salário deveria ser de, no mínimo, R$ 1.552,28 por profissional. Esse valor é 40% maior que o previsto pela Convenção Coletiva de Trabalho (CCT) 2019/2021, firmada entre o Sindicado dos Trabalhadores nas Indústrias da Construção Civil e do Mobiliário de Brasília - STICOMBE e o Sindicato da Indústria da Construção Civil do Distrito Federal - Sinduscon-DF, cujo piso mensal é de R$ 1.104,40.
20.	No caso dos pedreiros e dos gesseiros (quantitativo mínimo de 28 e de 7, respectivamente) , o salário no edital deveria ser igual ou superior a R$ 2.091,29, enquanto a CCT fixou em R$ 1.696,20. 
21.	Como se percebe, em ambos os casos se verifica a superestimativa dos valores que estão sendo pagos no contrato firmado pela Câmara dos Deputados. Para justificar esse dispêndio, o órgão argumentou que necessitava de profissionais com maior qualificação e experiência comprovada, que os serviços seriam prestados em prédios tombados - de maior complexidade, portanto - e que necessita de trabalhadores que exercem suas atribuições com discrição, tendo em vista os locais em que os serviços seriam prestados. 
22.	O argumento não pode ser aceito. Em primeiro lugar, a alegada necessidade de profissionais com maior qualificação e experiência contrasta com os requisitos do edital. O certame requeria, para parte da mão de obra (caso dos ajudantes, do chaveiro e do colocador de piso vinílico) , desempenho mínimo da profissão por tão somente seis meses. Em outras categorias (encarregado de marceneiro, de obra civil, de pintor e de serralheiro, por exemplo) , não era exigida comprovação do exercício prévio da função.
23.	Ora, se a intenção era buscar mão de obra qualificada e experiente, o órgão não poderia, a meu ver, deixar de exigir comprovantes do exercício das funções por um prazo razoável, certamente superior a seis meses. 
24.	Para rebater os outros argumentos, a unidade técnica comparou os preços da vencedora do pregão em análise com aqueles previstos em contratos firmados pelo TCU e pelo Senado Federal para serviços semelhantes. As instituições não foram escolhidas por acaso, mas porque desempenham atividades similares, principalmente no caso do Senado, são fisicamente próximas e grande parte do acervo patrimonial também é tombado. Como resultado, os valores praticados no contrato da Câmara dos Deputados destoam dos outros dois instrumentos paradigmas, como pode ser visto na tabela a seguir: 
	Categoria
	Contrato 40/2017 - Senado Federal
	Contrato 15/2014 (6º apostilamento) - TCU
	PE 66/2019 - Câmara dos Deputados

	Ajudante de Serviços Gerais
	R$ 1.152,69 (peça 22, p. 105) 
	R$ 1.008,89 (peça 22, p. 105) 
	R$ 1.552,28 (peça 8, p. 45) 

	Encarregado de Obra Civil
	R$ 3.450,48 (peça 22, p. 113) 
	R$ 5.540,54 (peça 22, p. 113) 
	R$ 4.849,75 (peça 8, p. 45) 

	Marceneiro
	R$ 1.655,52 (peça 22, p. 131) 
	R$ 1.872,73 (peça 22, p. 131) 
	R$ 2.371,57 (peça 8, p. 46) 

	Mestre de Obras
	R$ 4.645,53 (peça 22, p. 135) 
	R$ 5.540,54 (peça 22, p. 135) 
	R$ 6.540,41 (peça 8, p. 46) 

	Pedreiro
	R$ 1.655,52 (peça 22, p. 137) 
	R$ 1.872,73 (peça 22, p. 137) 
	R$ 2.091,29 (peça 8, p. 46) 

	Pintor Nível I
	R$ 1.655,52 (peça 22, p. 139) 
	R$ 1.872,73 (peça 22, p. 139) 
	R$ 2.091,29 (peça 8, p. 46) 

	Serralheiro
	R$ 1.728,77 (peça 22, p. 143) 
	R$ 1.872,73 (peça 22, p. 143) 
	R$ 2.371,57 (peça 8, p. 46) 

25.	A despeito dessas considerações, não se faz necessária a suspensão imediata do contrato, pois haveria um perigo da demora reverso consistente na ausência de uma empresa substituta para prestar imediatamente os serviços de manutenção das instalações daquela Casa Legislativa. Proponho, assim, determinar à Câmara dos Deputados que somente prorrogue o Contrato 2019/136, decorrente do Pregão Eletrônico 66/2019, pelo prazo necessário para a realização de novo certame, caso necessária a continuidade dos serviços, e que adote, nesse caso, as providências para assegurar a realização tempestiva de processo licitatório prevendo salários compatíveis com a complexidade e a especificidade dos serviços, levando-se em consideração, ainda, os referenciais paramétricos mencionados neste voto.
26.	Saliento que a modulação dos efeitos que está sendo proposta observa o disposto no art. 20 da Lei de Introdução às Normas do Direito Brasileiro, na medida em que estão sendo consideradas as consequências práticas da deliberação.
27.	O segundo ponto tratado nesta representação diz respeito à contratação de serviços por meio de alocação de postos de trabalho. Observa-se, na verdade, que os gestores cumpriram a mesma Resolução 3/2011, cuja passagem se destaca: 
Art. 1º Os serviços objeto de execução indireta serão contratados preferencialmente pela Câmara dos Deputados na modalidade de alocação por postos de trabalho.
Parágrafo único. Poderá ser utilizado o modelo de serviços pagos por disponibilidade ou por resultado, desde que o órgão técnico comprove maior eficiência, vantajosidade e ausência de riscos de deterioração da qualidade dos serviços.  (Grifou-se) 
28.	Sobre o tema, destaco que a Instrução Normativa 5/2017 do então Ministério do Planejamento, Desenvolvimento e Gestão traz orientação diversa. Ao dispor sobre as diretrizes específicas do Termo de Referência/Projeto Básico, em especial sobre o modelo de gestão do contrato e sobre os critérios de medição e pagamento (item 2.6 do Anexo V) , consta a necessidade de se "estabelecer a unidade de medida adequada para o tipo de serviço a ser contratado, de forma que permita a mensuração dos resultados para o pagamento da contratada e elimine a possibilidade de remunerar as empresas com base na quantidade de horas de serviço ou por postos de trabalho" (Grifou-se) .
29.	Ou seja, a orientação vigente para o Poder Executivo visa aferir os serviços com base no resultado. Apenas excepcionalmente poderá ser adotado critério de remuneração da contratada por postos de trabalho, devendo ser definido o método de cálculo para quantidades e tipos de postos necessários à contratação (subitem 2.6.d.1.2) . 
30.	Há uma lógica na norma editada pelo Ministério do Planejamento. A remuneração por posto de serviço e com salário fixado não acarreta, em regra, grandes preocupações por parte da empresa contratada quanto à eficiência dos trabalhadores e/ou qualidade do serviço prestado. Afinal, a quantidade de postos é diretamente proporcional ao faturamento, de modo que a elevação do número de trabalhadores acarreta maior lucratividade.
31.	Em recente decisão do Plenário desta Casa (Acórdão 1097/2019, Rel. Min. Bruno Dantas) , foi criticada a adoção de critério de medição e pagamento vinculado ou sujeito unicamente à disponibilização da mão de obra, e não ao produto ou resultado objetivamente mensurável. Cito, nesse sentido, excerto do voto condutor da deliberação mencionada: 
" (...) 55.	Como agravante, corre-se o risco de que o modelo de contratação de prestação de um determinado serviço com salários fixados e maior pessoalidade nas relações faça com que a adoção de modelos mais modernos, mais consentâneos com os avanços tecnológicos e metodológicos e com o princípio da eficiência, sejam atrasados ou mesmo preteridos. Privilegia-se a adoção de critério de medição e pagamento vinculado ou sujeito unicamente à disponibilização da mão de obra, a mera presença física do terceirizado, e não o produto ou resultado objetivamente mensurável, com a qualidade que se espera na terceirização de um serviço, modelagem que está em confronto com as diretrizes da IN 5/2017, conforme a letra "d" do subitem 2.6 do Anexo V - Diretrizes Para Elaboração do Projeto Básico ou Termo de Referência.
56.	Hoje, diante das vastas opções proporcionadas pelas ferramentas de tecnologia da informação, a exemplo da automação, da, até mesmo, inteligência de máquina, a Administração Pública não deve se pautar pelo modelo de contratação de postos de serviços ainda mais com fixação prévia de salários, sob pena de estimular e premiar modelagens ineficientes." 
32.	Tendo em vista essas considerações, proponho recomendar à Câmara dos Deputados que avalie a conveniência e oportunidade de reavaliar a Resolução 3/2011, que estabelece como prioritária a contratação de serviços por postos de trabalho, divergindo do que dispõe a Instrução Normativa 5/2017 do então Ministério do Planejamento, Desenvolvimento e Gestão. Entendo que essa norma, embora vincule apenas os órgãos pertencentes ao Poder Executivo, por se tratar de boa prática, condizente com os princípios estabelecidos pelo art. 3º da Lei 8.666/1993, pode servir como referência válida para os órgãos pertencentes aos demais Poderes da República.
33.	Por último, quanto à previsão de adicional de insalubridade de 20% para quinze categorias profissionais exigidas no certame, a casa legislativa informou que a instituição dessa verba decorreu do Laudo Pericial 28/2003, emitido pela Delegacia Regional de Trabalho e Emprego do DF (DRT) . De fato, nos termos do art. 195 da Consolidação das Leis do Trabalho, a caracterização e a classificação da insalubridade e da periculosidade far-se-ão por meio de perícia a cargo do Médico do Trabalho ou Engenheiro do Trabalho, registrados no então Ministério do Trabalho.
34.	Ocorre que, examinando o laudo emitido, constata-se que a análise foi realizada tão somente para os profissionais serralheiros, marceneiros e tapeceiros. A extrapolação para as demais categorias foi feita administrativamente porque, no entender daquela Casa, os demais, a exemplo do colocador de piso vinílico, estofador, impermeabilizador, mecânico de máquinas, pintor nível I e II e torneiro mecânico, também estão expostos a vapores orgânicos emanados de produtos que contêm hidrocarbonetos aromáticos. 
35.	Considerando que a elaboração do laudo pericial foi feita em 2003, que o uso de equipamentos de proteção pelo trabalhador pode afastar a obrigatoriedade do pagamento do adicional de insalubridade, nos termos da Súmula 80 do TST  ("A eliminação da insalubridade mediante fornecimento de aparelhos protetores aprovados pelo órgão competente do Poder Executivo exclui a percepção do respectivo adicional") , e que boa parte das funções contempladas não foram avaliadas no laudo emitido pela DRT, acompanho a unidade técnica no sentido de recomendar à Câmara dos Deputados que avalie a conveniência e oportunidade de realizar perícia com vistas à análise das atuais condições de trabalho no âmbito do órgão, para fins de aferição do grau de insalubridade atribuível a cada função prevista no Pregão Eletrônico 66/2019.
36.	Ante o exposto, voto por que seja adotada a deliberação que ora submeto ao Colegiado. 
TCU, Sala das Sessões Ministro Luciano Brandão Alves de Souza, em 3 de dezembro de 2019.
BENJAMIN ZYMLER 
Relator